臺灣高等法院臺中分院刑事判決    　
110年度金上訴字第419號
上  訴  人  臺灣彰化地方檢察署檢察官
被      告  謝宗良



指定辯護人  本院公設辯護人王金陵
上列上訴人因被告違反洗錢防制法等案件，不服臺灣彰化地方法
院109年度金簡上字第3號中華民國110年1月12日第一審判決（起
訴案號：臺灣彰化地方檢察署108年度偵字第5887號），提起上
訴，本院判決如下：
    主    文
上訴駁回。
    犯罪事實及理由
一、本案經本院審理結果，認第一審判決以被告謝宗良（下稱被
    告）犯刑法第30條第1項前段、洗錢防制法第14條第1項之幫
    助犯洗錢罪、刑法第30條第1項前段、第339條第1項之幫助
    犯詐欺取財罪，被告以一行為觸犯此2罪名，為想像競合犯
    ，依刑法第55條規定，從一重之幫助犯洗錢罪處斷，量處有
    期徒刑4月，併科罰金新臺幣（下同）5千元，罰金如易服勞
    役，以1千元折算1日，其認事、用法、量刑及沒收犯罪所得
    均無違法、不當，應予維持，並引用附件第一審判決書記載
    之犯罪事實、證據及理由。
二、檢察官上訴意旨略以：我國刑事訴訟制度之第二審，係採覆
    審制，就案件經上訴部分，為完全重覆之審理，關於依憑調
    查證據之結果，本於自由心證，認定事實、適用法律及為刑
    罰量定等，與第一審有同樣之職權，第二審就審理之結果，
    除法律另有規定者外，原則上應自為判決，刑事訴訟法第36
    9條第1項乃規定：「第二審法院認為上訴有理由，或上訴雖
    無理由，而原判不當或違法者，應將原審判決經上訴之部分
    撤銷，就該案件自為判決。但因原審判決諭知管轄錯誤、免
    訴、不受理係不當而撤銷之者，得以判決將該案件發回原審
    法院」，故若第一審判決經上訴後，第二審法院審理之結果
    認原判決有違法或不當（均包括程序事項及實體事項）情形
    ，除原審係諭知管轄錯誤、免訴、不受理判決，為保障被告
    審級利益，應將原判決撤銷，發回原審另為裁判外，其他情
    形則應由第二審法院於撤銷原判決後自行判決，此時原第一
    審判決之違法或不當，應即因第二審已為完全重複之審理而
    治癒，當事人不得再執第一審判決有違法或不當為由，上訴
    最高法院（最高法院95年度台非字第60號裁判意旨參照）。
    今原審判決並非諭知管轄錯誤、免訴、不受理，且原審審理
    結果認為檢察官起訴之全部犯罪事實均應為有罪，即應撤銷
    原判決，而自為第二審全部有罪判決，並不得上訴。原審卻
    自為第一審判決，並諭知被告得上訴上級法院，顯有判決違
    背法令之違誤，請撤銷更為適當合法之判決等語。
三、經查：
(一)司法院於106年7月28日公布釋字第752號解釋：「刑事訴訟
    法第376條第1項第1款及第2款之規定，就經第一審判決有罪
    ，而第二審駁回上訴或撤銷原審判決並自為有罪判決者，規
    定不得上訴於第三審法院部分，屬立法形成範圍，與憲法第
    16條保障人民訴訟權之意旨尚無違背。惟就第二審撤銷原審
    無罪判決並自為有罪判決者，被告不得上訴於第三審法院部
    分，未能提供至少一次上訴救濟之機會，與憲法第16條保障
    人民訴訟權之意旨有違。」其解釋理由略以：憲法第16條保
    障人民訴訟權，係指人民於其權利遭受侵害時，有請求法院
    救濟之權利。基於有權利即有救濟之憲法原則，人民權利遭
    受侵害時，必須給予向法院提起訴訟，請求依正當法律程序
    公平審判，以獲及時有效救濟之機會，此乃訴訟權保障之核
    心內容。人民初次受有罪判決，其人身、財產等權利亦可能
    因而遭受不利益。為有效保障人民訴訟權，避免錯誤或冤抑
    ，依前開本院解釋意旨，至少應予一次上訴救濟之機會，亦
    屬訴訟權保障之核心內容。而刑事訴訟法第376條所列案件
    ，經第二審撤銷原審無罪判決並自為有罪判決者，亦規定不
    得上訴於第三審法院，使被告於初次受有罪判決後即告確定
    ，無法以通常程序請求上訴審法院審查，以尋求救濟之機會
    。被告就此情形雖仍可向法院聲請再審或向檢察總長聲請提
    起非常上訴，以尋求救濟，然刑事訴訟法第420條以下所規
    定再審以及第441條以下所規定非常上訴等程序之要件甚為
    嚴格，且實務踐行之門檻亦高。此等特別程序對經第二審撤
    銷原審無罪判決並自為有罪判決之被告，所可提供之救濟，
    均不足以替代以上訴之方式所為之通常救濟程序。系爭規定
    就經第二審撤銷原審無罪判決並改判有罪所應賦予之適當上
    訴機會，既屬訴訟權保障之核心內容，故非立法機關得以衡
    量各項因素，以裁量是否予以限制之審級設計問題。系爭規
    定所列案件，經第二審撤銷原審無罪判決並自為有罪判決者
    ，初次受有罪判決之被告不得上訴於第三審法院之部分，未
    能提供至少一次上訴救濟之機會，以避免錯誤或冤抑，與憲
    法第16條保障人民訴訟權之意旨有違等語。嗣刑事訴訟法第
    376條於106年11月16日修正公布，修正後該條第1項規定「
    下列各罪之案件，經第二審判決者，不得上訴於第三審法院
    。但第一審法院所為無罪、免訴、不受理或管轄錯誤之判決
    ，經第二審法院撤銷並諭知有罪之判決者，被告或得為被告
    利益上訴之人得提起上訴：‧‧‧‧。」賦予被告或得為被告利
    益上訴之人就初次有罪判決上訴救濟之機會，以有效保障人
    民訴訟權。
(二)檢察官依刑事訴訟法簡易程序聲請簡易判決處刑之案件，如
    法院於審理後，認應為無罪、免訴、不受理或管轄錯誤判決
    之諭知者，應適用通常訴訟程序審判之，刑事訴訟法第451
    條之1第4項第3款、第452條定有明文；又對於簡易判決之上
    訴，準用刑事訴訟法第3編第1章（上訴通則）及第2章（第
    二審）之規定，管轄第二審之地方法院合議庭受理簡易判決
    上訴案件，應依通常程序審理。其認案件有刑事訴訟法第45
    2條之情形者（即有同法第451條之1第4項但書所列各款情形
    ），應撤銷原判決，逕依通常程序為第一審判決。法院辦理
    刑事訴訟簡易程序案件應行注意事項第14條亦有明定。是以
    ，地方法院之第二審合議庭審理簡易判決上訴案件，倘認有
    刑事訴訟法第451條之1第4項但書第3款所定應為無罪諭知之
    情形，應依通常程序審理後，自為第一審之判決，檢察官並
    因此取得對第一審初次無罪判決之上訴權。而本案情形，乃
    檢察官依通常程序起訴之案件，地方法院第一審改以簡易判
    決處刑程序，審理後發現有裁判上一罪之部分犯罪（洗錢防
    制法第14條第1項之洗錢罪）應為無罪，本應全案改依通常
    程序審理，但地方法院第一審判決仍逕適用簡易程序而為判
    決，僅就該應為無罪部分於判決理由中說明不另為無罪之諭
    知，上訴後，地方法院第二審合議庭審理結果，認為檢察官
    起訴之全部犯罪事實均應為有罪，與上述法院辦理刑事訴訟
    簡易程序案件應行注意事項第14條規定情形並不相同。於此
    情形下，因刑事訴訟法簡易程序並無上訴第三審之規定，高
    等法院或最高法院均無從受理地方法院第二審判決之上訴，
    則如逕由地方法院第二審合議庭撤銷原判決，依刑事訴訟第
    369條第1項前段規定，自為第二審全部有罪判決，因該不另
    為無罪諭知之犯罪事實，實際上於地方法院第一審審理後，
    係經法院認定為無罪，再於第二審經地方法院合議庭審理後
    認定成立犯罪，實質上等同被告就該部分犯罪於第一審係受
    無罪判決，而於第二審受有罪判決，且第二審判決之有罪判
    決，係被告就該部分犯罪所受之初次有罪判決，又因該有罪
    判決係地方法院第二審合議庭所為之有罪判決，依上揭說明
    ，不得再提起第三審上訴最高法院而告確定，被告就該部分
    犯罪之初次有罪判決即等同無任何一般上訴救濟程序，此與
    憲法第16條保障人民訴訟權、司法院釋字第752號解釋所揭
    示「有權利即有救濟」之憲法原則顯有違背。
(三)從而，刑事訴訟法簡易程序第二審撤銷第一審無罪判決而為
    有罪判決，就被告該部分犯罪之初次有罪判決應如何救濟，
    刑事訴訟法法無明文，同法第455條之1第3項亦無準用同法
    第376條第1項之規定。惟刑事訴訟法為程序法，與基於罪刑
    法定原則而禁止類推適用的刑事實體法不同，在法無明文規
    定而存有法律漏洞的情形下，如與現行明文規定的規範目的
    具備類似性時，尚非不得以類推解釋之方式擴張其適用範圍
    。而檢察官與刑事被告均為訴訟當事人，本應立於對立且對
    等之關係，依上開應行注意事項第14條之規定，檢察官得對
    於地方法院合議庭改依通常程序所為之初次無罪第一審判決
    上訴，則基於上述對等關係，刑事被告對於地方法院合議庭
    改依通常程序所為之初次有罪判決，更應依上述類推解釋方
    式，使被告對初次有罪判決取得上訴權，以彰顯刑事訴訟當
    事人之對等關係，俾保障憲法第16條所定人民訴訟權。是依
    上開解釋意旨之規範目的，類推適用刑事訴訟法第376條第1
    項、法院辦理刑事訴訟簡易程序案件應行注意事項第14條之
    規定（或基於相同法理），應由地方法院第二審合議庭撤銷
    原判決後，依通常程序自為第一審判決，賦予以被告於法定
    期限內提起上訴救濟之機會，始符合憲法保障被告訴訟權之
    意旨。
(四)綜上所述，本件原審法院（地方法院合議庭）審理後認檢察
    官起訴之全部犯罪事實，均應為被告有罪之認定，撤銷對檢
    察官起訴一般洗錢罪部分不另為無罪諭知（實質上等同無罪
    ）之原簡易判決後，依通常程序自為第一審判決，經核並無
    不合。檢察官提起上訴，徒執前詞指摘原審自為第一審判決
    不當，為無理由，應予駁回。
據上論斷，應依刑事訴訟法第373條、第368條，判決如主文。
本案經檢察官翁誌謙提起公訴，檢察官劉欣雅提起上訴，檢察官
劉家芳到庭執行職務。
中　　華　　民　　國　　110 　年　　5 　　月　　5 　　日
       　　刑事第十庭    審判長法　官  陳  宏  卿
 　　　　　　　　　　　　　    法　官  楊  文  廣
 　　　　　　　　　　 　　　   法　官  簡  芳  潔                          
以上正本證明與原本無異。     
如不服本判決應於收受送達後20日內向本院提出上訴書狀，其未
敘述上訴理由者，並得於提起上訴後20日內向本院補提理由書（
均須按他造當事人之人數附繕本）「切勿逕送上級法院」。

                               書記官  洪  麗  華
中　　華　　民　　國　　110 　年　　5 　　月　　5 　　日

附件：
臺灣彰化地方法院刑事判決　　　　　　109年度金簡上字第3號
上　訴　人　臺灣彰化地方檢察署檢察官
被　　　告　謝宗良  男　（民國00年0月00日生）
　　　　　　　　　　身分證統一編號：Z000000000號
　　　　　　　　　　住彰化縣○○鄉○○村○○路○○段00巷0號
　　　　　　　　　　（另案於法務部○○○○○○○執行中）
指定辯護人　本院公設辯護人陳志忠
上列上訴人因被告違反洗錢防制法等案件，不服本院民國109 年
4 月30日109 年度金簡字第7 號第一審刑事簡易判決（起訴案號
：109 年度偵字第5887號），提起上訴，本院管轄之第二審合議
庭認不得以簡易判決處刑，改依通常程序審理，並自為第一審判
決如下：
    主    文
原判決撤銷。
謝宗良幫助犯洗錢防制法第十四條第一項之洗錢罪，處有期徒刑
肆月，併科罰金新臺幣伍仟元，罰金如易服勞役，以新臺幣壹仟
元折算壹日。未扣案之犯罪所得新臺幣壹萬元沒收，如全部或一
部不能沒收或不宜執行沒收時，追徵其價額。
    犯罪事實
一、謝宗良知悉將金融機構帳戶之存摺、提款卡及密碼提供予他
    人使用，他人極有可能利用該帳戶作為與財產有關之犯罪工
    具，而可預見金融帳戶被他人利用以遂行其詐欺取財及洗錢
    之犯罪，竟仍不違其本意，基於幫助詐欺及幫助洗錢之犯意
    ，於民國108 年4 月1 日前某日，在彰化縣某處，將其所申
    設之中華郵政股份有限公司芳苑草湖郵局帳號000000000000
    19號帳戶（下稱郵局帳戶）之存摺、提款卡及密碼，以新臺
    幣（下同）1 萬元之價格，販售並交付予其在網路上所認識
    ，真實姓名年籍不詳，其稱呼為「哥」之詐欺集團成年人員
    使用。嗣該詐欺集團成員取得謝宗良前揭郵局帳戶之存摺、
    提款卡及密碼後，即共同意圖為自己不法之所有，並基於詐
    欺及洗錢之犯意聯絡，於108 年3 月31日下午1 時45時許，
    透過網路網路在天堂血魂私服網頁，佯裝玩家表示販售遊戲
    武器云云，致瀏覽網頁之王睿紳陷於錯誤，在該訊息下留下
    自己LINE通訊軟體帳號之ID，該詐欺集團不詳成員隨後於翌
    日即108 年4 月1 日中午12時30分許加入王睿紳之LINE帳號
    ，與王睿紳聯繫佯裝討論交易事宜，致王睿紳繼續陷於錯誤
    ，於同日晚上9 時41分許，依對方指示匯款3,000 元至上開
    郵局帳戶，並隨即遭提領一空，因而成功掩飾、隱匿詐欺不
    法所得之去向。
二、案經王睿紳訴由彰化縣警察局芳苑分局報告臺灣彰化地方檢
    察署檢察官偵查起訴。
    理    由
壹、程序事項
一、本判決所引用之供述證據及非供述證據，檢察官、被告及辯
    護人於本院審理時，均未爭執其證據能力，且各該證據均非
    屬違法取得之證據，應均有證據能力，復經本院於審判期日
    就該等證據進行調查、辯論，依法均得作為證據使用。
二、本案經審理後，認檢察官起訴之全部犯罪事實均有罪【詳下
    述】，應由本院合議庭撤銷原判決，自為第一審判決之理由
    ：
  ㈠按刑事訴訟法第376 條第1 款及第2 款規定：「下列各罪之
    案件，經第二審判決者，不得上訴於第三審法院：一、最重
    本刑為三年以下有期徒刑、拘役或專科罰金之罪。二、刑法
    第320 條、第321 條之竊盜罪。」就經第一審判決有罪，而
    第二審駁回上訴或撤銷原審判決並自為有罪判決者，規定不
    得上訴於第三審法院部分，屬立法形成範圍，與憲法第16條
    保障人民訴訟權之意旨尚無違背。惟就第二審撤銷原審無罪
    判決並自為有罪判決者，被告不得上訴於第三審法院部分，
    未能提供至少一次上訴救濟之機會，與憲法第16條保障人民
    訴訟權之意旨有違（大法官釋字第752 號解釋文參照），並
    於解釋理由中說明：憲法第16條保障人民訴訟權，係指人民
    於其權利遭受侵害時，有請求法院救濟之權利。基於有權利
    即有救濟之憲法原則，人民權利遭受侵害時，必須給予向法
    院提起訴訟，請求依正當法律程序公平審判，以獲及時有效
    救濟之機會，此乃訴訟權保障之核心內容。人民初次受有罪
    判決，其人身、財產等權利亦可能因而遭受不利益。為有效
    保障人民訴訟權，避免錯誤或冤抑，依前開本院解釋意旨，
    至少應予一次上訴救濟之機會，亦屬訴訟權保障之核心內容
    。經第二審撤銷原審無罪判決並自為有罪判決者，亦規定不
    得上訴於第三審法院，使被告於初次受有罪判決後即告確定
    ，無法以通常程序請求上訴審法院審查，以尋求救濟之機會
    。被告就此情形雖仍可向法院聲請再審或向檢察總長聲請提
    起非常上訴，以尋求救濟，然刑事訴訟法第420 條以下所規
    定再審以及第441 條以下所規定非常上訴等程序之要件甚為
    嚴格，且實務踐行之門檻亦高。此等特別程序對經第二審撤
    銷原審無罪判決並自為有罪判決之被告，所可提供之救濟，
    均不足以替代以上訴之方式所為之通常救濟程序。系爭規定
    就經第二審撤銷原審無罪判決並改判有罪所應賦予之適當上
    訴機會，既屬訴訟權保障之核心內容，故非立法機關得以衡
    量各項因素，以裁量是否予以限制之審級設計問題。系爭規
    定所列案件，經第二審撤銷原審無罪判決並自為有罪判決者
    ，初次受有罪判決之被告不得上訴於第三審法院之部分，未
    能提供至少一次上訴救濟之機會，以避免錯誤或冤抑，與憲
    法第16條保障人民訴訟權之意旨有違。
  ㈡次按依刑事訴訟法第455 條之1 規定，簡易判決處刑之案件
    ，除依同法第451 條之1 請求所為之科刑判決，第一審判決
    即確定外，其他第一審判決亦僅能上訴至管轄之第二審地方
    法院合議庭。可知，依該條文規定，就簡易判決處刑案件之
    上訴，僅能上訴至管轄之第二審地方法院合議庭，並無得再
    上訴至最高法院之規定。且刑事訴訟法第361 條規定，不服
    地方法院之第一審判決而上訴者，應向管轄第二審高等法院
    為之；同法第375 條規定不服高等法院之第二審或第一審判
    決者，應向最高法院為之。高等法院與最高法院均無從受理
    地方法院之第二審判決之上訴。另刑事訴訟法又無如民事訴
    訟法設有飛越上訴之規定，是簡易判決處刑案件之判決自不
    得上訴最高法院（臺灣高等法院暨所屬法院88年法律座談會
    第64案研討結果參照）。
  ㈢又依刑事訴訟法第449 條第1 、2 項、第451 條之1 第4 項
    但書第3 款、第452 條規定，得逕以簡易判決處刑之情形有
    二，一為依被告在偵查中之自白或其他現存之證據，已足認
    定其犯罪，而經檢察官之聲請簡易判決處刑者，二為上揭案
    件雖經檢察官依通常程序起訴，但被告自白犯罪，法院認為
    宜以簡易判決處刑者。且以簡易判決程序審理之案件，法院
    於審理後，認應為無罪、免訴、不受理或管轄錯誤判決之諭
    知者，應適用通常程序審判之。另法院辦理刑事訴訟簡易程
    序案件應行注意事項第14條規定「對於簡易判決之上訴，準
    用刑訴法第三編第一章及第二章之規定。管轄第二審之地方
    法院合議庭受理簡易判決上訴案件，應依通常程序審理。其
    認案件有刑訴法第四五二條之情形者，應撤銷原判決，逕依
    通常程序為第一審判決」。從而可知，簡易判決處刑之案件
    ，不論為第一審或第二審之判決結果，僅能為有罪判決。
  ㈣再按簡易判決處刑，除限制刑罰效果應為輕微之「虛刑」（
    即原則上不拘束被告之人身自由，或給予緩刑宣告，或易以
    罰金、社會勞動）外，更限制不得為無罪、免訴、不受理或
    管轄錯誤之諭知，以貫徹刑事簡易程序制度設計之本旨。而
    無罪判決，係指經法院為實體之審理，不能證明被告犯罪或
    其行為不罰之實體判決而言。但除單純一罪或數罪併罰案件
    以判決主文宣示者外，實質上或裁判上一罪，因在訴訟上只
    有一個訴權，基於審判不可分之原則，其一部判決效力及於
    全部，法院如認一部成立犯罪，其他被訴部分不能證明犯罪
    時，僅能為單一主文之有罪判決，其不能證明犯罪之部分，
    則於判決理由內，說明因係被訴實質上或裁判上一罪，故此
    部分不另為無罪之諭知，而就實際上言，此仍屬已受法院為
    實體審理之無罪判決。再者，第一審法院依被告在偵查中之
    自白或其他現存之證據，已足認定其犯罪者，得因檢察官之
    聲請，不經通常審判程序，逕以簡易判決處刑；檢察官聲請
    以簡易判決處刑之案件，經法院認為有刑事訴訟法第451 條
    之1 第4 項但書之情形者，應適用通常程序審判之，刑事訴
    訟法第449 條第1 項、第452 條分別定有明文。依此，法院
    對於案情甚為明確之輕微案件，固得因檢察官之聲請，逕以
    簡易程序判決處刑，惟仍應以被告在偵查中之自白或其他現
    存之證據，已足認定其犯罪者為限，始能防冤決疑，以昭公
    允。且於裁判上一罪之案件，倘其中一部分犯罪不能適用簡
    易程序者，全案應依通常程序辦理之，乃訴權不可分、程序
    不可分之法理所當然（最高法院108 年台非字第15號判決參
    照）。另法院辦理刑事訴訟簡易程序案件應行注意事項第8
    條亦規定：裁判上一罪之案件，其一部分犯罪不能適用簡易
    程序者，全案應依通常程序辦理之。
  ㈤綜合上述㈡、㈢、㈣可知，適用簡易判決處刑程序之案件，不管
    是第一審或第二審判決，均需法院就檢察官起訴之全部犯罪
    事實為有罪之認定，若有認應為無罪者，不論係全部無罪或
    一部分無罪，全案即不得適用簡易判決處刑程序，而應改依
    通常程序審理，若係於第二審才認定有應為無罪者，更應依
    通常程序審理，將原判決撤銷並自為第一審判決，嗣後則適
    用通常程序之上訴制度救濟。易言之，適用簡易判決處刑程
    序上訴制度救濟之判決，會經管轄之第二審合議庭判決後即
    確定之案件，僅限於第一、二審判決均認定全部有罪之案件
    。從而，於刑事訴訟法設計之簡易判決處刑程序中，除有依
    刑事訴訟法第455 條之1 第2 項規定不得上訴者【即第一審
    判決係法院依檢察官同意被告表示之刑度後具體求刑而為判
    決者】外，被告經判決有罪者，均至少有一次之上訴救濟機
    會，合於憲法對被告訴訟權保障之要求。
  ㈥復按我國刑事訴訟制度之第二審，係採覆審制，就案件經上
    訴部分，為完全重覆之審理，關於依憑調查證據之結果，本
    於自由心證，認定事實、適用法律及為刑罰量定等，與第一
    審有同樣之職權，第二審就審理之結果，除法律另有規定者
    外，原則上應自為判決，刑事訴訟法第369 條第1 項乃規定
    ：「第二審法院認為上訴有理由，或上訴雖無理由，而原判
    不當或違法者，應將原審判決經上訴之部分撤銷，就該案件
    自為判決。但因原審判決諭知管轄錯誤、免訴、不受理係不
    當而撤銷之者，得以判決將該案件發回原審法院」，故若第
    一審判決經上訴後，第二審法院審理之結果認原判決有違法
    或不當（均包括程序事項及實體事項）情形，除原審係諭知
    管轄錯誤、免訴、不受理判決，為保障被告審級利益，應將
    原判決撤銷，發回原審另為裁判外，其他情形則應由第二審
    法院於撤銷原判決後自行判決，此時原第一審判決之違法或
    不當，應即因第二審已為完全重複之審理而治癒，當事人不
    得再執第一審判決有違法或不當為由，上訴最高法院（最高
    法院95年度台非字第60號裁判意旨參照）。此固為刑事訴訟
    制度設計之當然，然若簡易判決處刑案件有裁判上一罪之部
    分犯罪應為無罪，本應全案改依通常程序審理，但第一審判
    決仍逕適用簡易判決處刑程序而為判決，僅就該應為無罪部
    分於判決理由中說明不另為無罪之諭知，上訴後，經管轄之
    第二審地方法院合議庭審理結果認為檢察官起訴之全部犯罪
    事實均應為有罪時，是否仍得適用上揭判決意旨，逕由管轄
    之第二審地方法院合議庭撤銷原判決，而自為第二審全部有
    罪判決即可？本院認容有疑問。蓋此時原審判決雖非諭知管
    轄錯誤、免訴、不受理，撤銷原判決後自為第二審判決，並
    不侵害被告之審級利益；且此亦非上揭大法官釋字第752 號
    解釋所指刑事訴訟法第376 條規定適用之情形，然既然該不
    另為無罪諭知之犯罪事實，實際上於第一審審理後，係經法
    院認定為無罪，再於第二審經法院審理後認定成立犯罪，實
    質上等同被告就該部分犯罪於第一審係受無罪判決，而於第
    二審受有罪判決，且第二審判決之有罪判決，係被告就該部
    分犯罪所受之第一次有罪判決，又因該有罪判決係管轄之第
    二審地方法院合議庭所為之有罪判決，依上揭說明，即不得
    再提起第三審上訴最高法院而告確定，此時被告就該部分犯
    罪之第一次有罪判決即等同無任何一般上訴救濟程序，實已
    侵害大法官釋字第752 號解釋所揭諸「基於有權利即有救濟
    之憲法原則，人民權利遭受侵害時，必須給予向法院提起訴
    訟，請求依正當法律程序公平審判，以獲及時有效救濟之機
    會。人民初次受有罪判決，其人身、財產等權利亦可能因而
    遭受不利益。為有效保障人民訴訟權，避免錯誤或冤抑，至
    少應予一次上訴救濟之機會」之訴訟權保障核心精神。此時
    ，為保障被告之訴訟權，參諸大法官釋字第752 號解釋及法
    院辦理刑事訴訟簡易程序案件應行注意事項第8 條規定之精
    神，應由管轄之第二審地方法院合議庭法院撤銷原判決後，
    依通常程序自為第一審判決為宜。
  ㈦從而，本案原審既以檢察官起訴所指被告涉犯洗錢罪部分應
    不構成犯罪，但因與有罪部分具有裁判上一罪之想像競合關
    係為由，於判決理由中說明不另為無罪諭知。而本院審理後
    認為檢察官起訴之全部犯罪事實均成立犯罪，為被告全部有
    罪之判決，揆諸上揭說明，基於被告訴訟權保障之精神，自
    應由本院撤銷原判決，改依通常程序自為一審判決，俾利被
    告於不服本院判決時，得就本院之全部有罪判決提起上訴。
貳、實體事項：
一、認定被告有罪之證據及理由：上揭犯罪事實，業據被告於原
    審及本院審理時坦承不諱（見原審卷第99、100 頁，本院卷
    第174 、179 頁），且經證人即告訴人王睿紳於警詢時證述
    明確（見偵卷第15、16頁），並有告訴人王睿紳之報案紀錄
    資料、王睿紳遭詐騙時與詐騙集團成員對話紀錄擷圖翻拍列
    印資料、王睿紳與詐騙集團成員以行動電話通話之通話紀錄
    擷圖列印資料、王睿紳ATM 轉帳交易明細單、被告郵局帳戶
    開戶及變更申請資料與客戶歷史交易清單、中華郵政股份有
    限公司108 年8 月6 日儲字第1080175631號函及隨函檢附之
    查詢金融卡變更資料畫面、存摺掛失補副申請書、金融卡申
    領/ 變更申請書等附卷可稽（見偵卷第17-26 、31-51 、89
    -101頁），可徵被告上揭自白應與事實相符，堪予採信。從
    而，本案事證明確，被告犯行應堪認定，應依法論科。
二、論罪科刑及原判決撤銷理由：
  ㈠按刑法上之幫助犯，係指以幫助之意思，對於正犯資以助力
    ，而未參與實施犯罪之行為者。又按行為人提供金融帳戶提
    款卡及密碼予不認識之人，固非屬洗錢防制法第2 條所稱之
    洗錢行為，不成立一般洗錢罪之正犯；然行為人主觀上如認
    識該帳戶可能作為收受、提領特定犯罪所得使用，他人提領
    後會產生遮斷資金流動軌跡以逃避國家追訴、處罰之效果，
    仍基於幫助之犯意而提供，則應論以幫助犯一般洗錢罪（最
    高法院刑事大法庭108 年度台上大字第3101號裁定意旨參照
    ）。查被告係將上開郵局帳戶之存摺、提款卡及密碼交付詐
    欺集團成員，對詐欺集團所實施詐欺取財及洗錢罪資以助力
    ，使告訴人陷於錯誤，匯款至被告上開郵局帳戶內，並隨即
    遭提領一空，以此方式幫助詐欺集團掩飾、隱匿詐欺犯罪所
    得去向，經核其所參與者，乃詐欺取財及洗錢罪構成要件以
    外之行為，又依卷內現存資料，並無證據顯示被告係以自己
    犯罪之意思提供上開帳戶，其所為應屬幫助犯。
  ㈡是核被告所為，係犯刑法第30條第1 項前段、第339 條第1項
    之幫助犯詐欺取財罪及刑法第30條第1 項前段、洗錢防制法
    第14條第1 項之幫助洗錢罪。檢察官起訴書雖認被告所為係
    犯刑法第30條第1 項前段、第339 條第1 項之幫助詐欺取財
    罪及洗錢防制法第14條第1 項洗錢罪嫌，惟查本案無證據證
    明被告與詐欺集團成員有何正犯之犯意聯絡，被告復未參與
    詐欺取財及洗錢之構成要件行為，是本案依卷內所存事證，
    僅可認被告所為係犯幫助詐欺取財罪及幫助洗錢罪。檢察官
    就洗錢罪部分，認被告係洗錢罪之正犯，尚有未合，附此敘
    明（正犯與幫助犯因未涉及罪名變更，不生引用刑事訴訟法
    第300 條變更起訴法條之問題）。
  ㈢被告交付上開郵局帳戶予詐欺集團成員，幫助詐欺集團成員
    對告訴人施以詐術，致告訴人陷於錯誤而交付財物，同時幫
    助詐欺集團成員達成掩飾、隱匿詐欺所得真正去向之結果，
    係以一行為觸犯幫助詐欺取財罪及幫助洗錢罪，為想像競合
    犯，應依刑法第55條前段規定，從一重論以幫助洗錢罪。
  ㈣被告係對正犯資以助力而實施犯罪構成要件以外之行為，為
    幫助犯，依刑法第30條第2 項之規定，按正犯之刑減輕。
  ㈤被告於原審及本院審理時，均自白坦承上開犯行，應依洗錢
    防制法第16條第2 項之規定，減輕其刑，並遞減之。
  ㈥本案108 年4 月1 日發生後，被告於109 年5 月間申請辦理
    身心障礙鑑定，於同年月12日經鑑定為輕度智能障礙，而經
    核發身心障礙證明乙節，固有彰化縣政府109 年7 月20日府
    社身福字第1090238897號函及隨函檢送之身心障礙鑑定報告
    1 份在卷可憑（見本院卷第）。然被告於警詢、偵訊時仍會
    虛構帳戶遺失、曾向郵局辦理掛失之辯詞，且其自陳曾從事
    網路拍賣之經營，並開立帳戶供客戶匯入購物款項；使用智
    慧型手機，會上網看影片、打網路遊戲，在玩星城online時
    有贏錢等語（見本院卷第177-178 頁），另於本院審理時，
    就本院之問題均能充分瞭解問題意思，並清楚明確回答。則
    本院審酌上情，認被告於本案後雖經鑑定為輕度智能障礙者
    ，但依其有能力進行複雜之網路拍賣營業行為，日常生活與
    一般智能狀況之人無異等情觀之，其智能障礙程度尚未達刑
    法第19條規定得減輕或免除其刑之情形，尚無依該條減輕其
    刑之餘地，附此敘明。
  ㈦原審就被告犯行，認犯幫助詐欺取財罪之罪證明確，應予論
    罪科刑，固非無據。惟查：
  ⒈被告所為併犯刑法第30條第1 項前段、洗錢防制法第14條第1
     項之幫助洗錢罪，已如上述，原審認被告之行為應不構成
    檢察官起訴之洗錢防制法第14條第1 項之洗錢罪，亦未認定
    應構成幫助洗錢罪，容有違誤，檢察官上訴主張被告之行為
    應同時構成洗錢防制法第14條第1 項之洗錢罪，固有誤會，
    但原判決已有違誤不當。
  ⒉又於裁判上一罪之案件，倘其中一部分犯罪不能適用簡易程
    序者，全案應依通常程序辦理之（最高法院108 年台非字第
    15號判決意旨及法院辦理刑事訴訟簡易程序案件應行注意事
    項第8 條規定參照），已如上述。原審以簡易判決就檢察官
    起訴所指被告涉犯洗錢防制法第14條第1 項之洗錢罪部分，
    以被告所為尚不構成該條項之洗錢罪，及該部分犯行即便成
    立犯罪，亦與幫助詐欺取財罪具有想像競合之裁判上一罪關
    係為由，在簡易判決之判決理由中說明就該部分之犯行不另
    為無罪之諭知，揆諸上揭說明，亦有違誤。
  ⒊綜上，原判決既有前開違誤之處，自應由本院將原判決撤銷
    ，並依通常審判程序，自為一審判決，以期適法。
  ㈧爰以行為人之責任為基礎，審酌被告可認知將自己金融帳戶
    交給他人，可能遭他人用以作為犯罪之工具，仍甘冒風險，
    將上開帳戶交付他人使用，幫助詐欺正犯詐騙無辜民眾財物
    ，使詐欺集團得以掩飾、隱匿犯罪所得之真正去向，而保有
    犯罪所得，妨礙檢警追緝犯罪行為人，並影響金融交易秩序
    ，在在助長犯罪，亦使被害人難於求償，對社會治安造成之
    危害實非輕微；再參酌其犯罪後已坦承犯行，堪認犯後態度
    尚稱良好；兼衡被告為輕度智能障礙者，自陳國中畢業，未
    婚，沒有小孩，入監前擔任臨時工，與奶奶、父、母同住，
    父親腦中風，需協助分擔家用等智識、經濟程度及日常生活
    狀況等一切情狀，量處如主文所示之刑，並諭知易服勞役之
    折算標準，以示懲儆。
  ㈨沒收：被告本案販賣上開郵局帳戶所得之1 萬元，為被告之
    犯罪所得，雖未扣案，仍應依刑法第38條之1 第1 項、第3 
    項規定宣告沒收，於全部或一部不能沒收或不宜執行沒收時
    ，追徵其價額。
據上論斷，應依刑事訴訟法第455 條之1 第1 項、第3 項、第36
4 條、第369 條第1 項前段、第299 條第1 項前段、洗錢防制法
第14條第1 項、第16條第2 項，刑法第11條、第339 條第1 項、
第30條第1 項前段、第2 項、第55條、第42條第3 項、第38條之
1 第1 項、第3 項，刑法施行法第1 條之1 第1 項，判決如主文
。
本案經檢察官翁誌謙提起公訴，檢察官劉欣雅到庭執行職務。
中    華    民    國   110    年    1     月    12    日
                  刑事第六庭    審判長法  官  吳永梁
                                      法  官  呂美玲
                                      法  官  張琇涵

以上正本證明與原本無異。
如不服本判決應於收受判決後20日內向本院提出上訴書狀，並應
敘述具體理由。其未敘述上訴理由者，應於上訴期間屆滿後20日
內向本院補提理由書( 均須按他造當事人之人數附繕本) 「切勿
逕送上級法院」。
告訴人或被害人對於判決如有不服具備理由請求檢察官上訴者，
其上訴期間之計算係以檢察官收受判決正本之日期為準。
中    華    民    國   110    年    1     月    12    日
                                      書記官  施秀青
附錄本案論罪科刑法條：
洗錢防制法第14條
有第二條各款所列洗錢行為者，處 7 年以下有期徒刑，併科新
臺幣 5 百萬元以下罰金。
前項之未遂犯罰之。
前二項情形，不得科以超過其特定犯罪所定最重本刑之刑。
洗錢防制法第16條
法人之代表人、代理人、受雇人或其他從業人員，因執行業務犯
前二條之罪者，除處罰行為人外，對該法人並科以各該條所定之
罰金。
犯前二條之罪，在偵查或審判中自白者，減輕其刑。
前二條之罪，於中華民國人民在中華民國領域外犯罪者，適用之
。
第 14 條之罪，不以本法所定特定犯罪之行為或結果在中華民國
領域內為必要。但該特定犯罪依行為地之法律不罰者，不在此限
。
中華民國刑法第339條
（普通詐欺罪）
意圖為自己或第三人不法之所有，以詐術使人將本人或第三人之
物交付者，處 5 年以下有期徒刑、拘役或科或併科 50 萬元以
下罰金。
以前項方法得財產上不法之利益或使第三人得之者，亦同。
前二項之未遂犯罰之。